臺灣士林地方法院刑事判決　　　　　　　 95年度自緝字第8號
自　訴　人　甲○○
被　　　告　乙○○
選任辯護人　邱群傑律師
上列被告因偽造有價證券等案件，經自訴人提起自訴，本院判決
如下：
    主  文
乙○○被訴行使偽造有價證券及私文書部分均無罪。
其餘被訴詐欺部分自訴不受理。
    理  由
一、本件自訴人係於84年9 月15日提起本件自訴，係在刑事訴訟
    法第319 條第2 項「自訴之提起，應委任律師行之」之條文
    增訂之前即已提起，是其提起本件自訴雖未委任律師為代理
    人，其程序並無不合，合先敘明。
二、自訴意旨略謂：被告乙○○與買素立（另經本院諭知管轄錯
    誤）共同意圖供行使之用，冒用偽造自訴人之戶口名簿及盜
    刻印章向台北區中小企業銀行中山分行偽造自訴人名義之開
    戶申請書，申請支票存款戶，並於領得支票帳號00-00000-0
    後，偽造自訴人名義簽發支票號碼PU0000000 及PV0000000
    ，發票日期為83年1 月30日及83年3 月31日，票載金額為新
    台幣（下同）76,962元及68,950元之支票二紙，再交予創雅
    實業有限公司向案外人盈福股份有限公司行使調現借款，以
    達其詐欺取財之目的云云，因認被告涉有行使偽造有價證券
    、偽造文書及詐欺等罪。
三、偽造文書、行使偽造有價證券部分：
（一）按犯罪事實應依證據認定之，無證據不得認定其犯罪事實
    ，刑事訴訟法第154 條第2 項定有明文。又認定不利於被告
    之事實，須依積極證據，苟積極證據不足為不利於被告事實
    之認定時，即應為有利於被告之認定，更不必有何有利之證
    據；且刑事訴訟法上所謂認定犯罪事實之積極證據，係指適
    合於被告犯罪事實之認定之積極證據而言，雖不以直接證據
    為限，間接證據亦包括在內，然而無論直接或間接證據，其
    為訴訟上之證明，須於通常一般之人均不致有所懷疑，而得
    確信其為真實之程度者，始得據為有罪之認定，倘其證明尚
    未達到此一程度，而有合理之懷疑存在時，自不能以推測或
    擬制之方法，以為有罪裁判之基礎，最高法院29年度上字第
    3105號、30年度上字第816 號、40年度台上字第86號、76年
    度台上字第4986號判例可資參照。
（二）訊據被告乙○○堅決否認有行使偽造文書、偽造有價證券
      及行使偽造有價證券之犯行，辯稱：系爭支票號碼PU0000
      000 ，票載金額76, 962 元及支票號碼PV0000000 ，票載
      金額68,950元之支票二紙（以下稱系爭二紙支票）係被告
      擔任負責人（惟實際上是其弟鄭國義經營）之創雅實業有
      限公司業務員李山河在外收回公司應收之貨款所取得客票
      ，並非被告所偽造，被告亦不知系爭二紙支票係屬偽造。
      由於被告為調取現金之故，方持系爭二紙支票及其他票據
      多紙向盈福股份有限公司調現，並以買素立（被告之弟鄭
      國義之女友）所有坐落於臺北市○○區○○段參小段243
      地號之房地設定最高限額新台幣320 萬元之抵押權，以為
      擔保。而被告向盈福股份有限公司所借之款項，已經該公
      司向法院聲請拍賣上開抵押房屋已清償在案。是被告向盈
      福股份有限公司調現時始終不知系爭二紙支票係屬偽造，
      更遑論被告有自訴人所指述偽造及行使偽造有價證券之犯
      行等語。
（三）本件自訴人認被告涉有上開犯行，無非係以被告持系爭二
      紙支票向盈福股份有限公司調現，因不獲兌現，經盈福股
      份有限公司向發票人即自訴人及被告、創雅實業有限公司
      追索，自訴人即據此認定被告係冒用自訴人之戶口名簿及
      盜刻印章向台北區中小企業銀行中山分行偽造開戶申請書
      ，申請支票存款開戶，並於領得支票帳號00-00000-0後偽
      造自訴人名義簽發系爭二張支票之人。惟查：(1)被告持有
      系爭二紙支票，其情形固有可能系爭支票是被告所偽造，
      或亦被告向偽造集團買得，然亦不排除是被告善意自第三
      人處取得之情形，故自不得在無其他佐證之情形下，僅被
      告持有系爭二紙支票，即遽推斷系爭支票是被告所偽造。
      (2)又自訴人遭偽造冒名申請支票存款戶，並偽造其名義簽
      發之支票，除上開銀行戶頭外，尚有台新國際商業銀行、
      第一商業銀行中山分行亦遭人冒名開戶，並偽造其名義簽
      發支票在外流通，且持此偽造支票行使之人除被告之外尚
      有多人，此業經自訴人於自訴狀內載述甚詳，並有債權人
      因持有偽造之支票退票而向自訴人追索之民事支付命令聲
      請狀及各該退票影本附於自訴狀證物欄內可稽，足認本件
      極有可能是一犯罪集團偽造自訴人證件並持以向銀行開立
      支票戶，取得支票後，再以販賣或轉讓交付與他人（受讓
      人亦有可能係惡意第三人或善意之不知情者）行使。(3)再
      參以被告辯稱：其持系爭二紙支票及其他票據多紙向盈福
      股份有限公司調現，而在之前即以買素立（被告之弟鄭國
      義之女友）所有坐落於臺北市○○區○○段參小段24 3地
      號之房屋設定最高限額新台幣320 萬元之抵押權與盈福股
      份有限公司以作為客票貼現之擔保，此並據其提出台北市
      土地及建築改良物登記簿騰本附卷可稽，則本件盈福股份
      有限公司與被告擔任負責人之創雅實業有限公司及該公司
      之實際經營者即被告之弟鄭國義及其女友買素立之間應有
      業務往來，否則當不致會設有抵押權以供擔保，則依常理
      判斷，系爭支票若係被告所偽造，被告當不致持系爭支票
      向其熟識之客戶調現，而徒留線索致被查獲其偽造有價證
      券之風險，是被告辯稱系爭二紙支票是其公司收取之客票
      ，並非是其偽造等語，尚屬合乎常情，應可採信。(4)又票
      據既係為流通證券，執票人持有票據，即可依票面上所載
      之文義行使票據權利，被告取得票據時僅能依系爭二紙支
      票上之記載，亦即其上應填載之發票人、發票日期有無欠
      缺、遺漏、票據金額有無改寫、有無禁止背書轉讓以判斷
      該票據能否轉讓或行使，至於其上發票人印文是否真正、
      該票據是否係為偽造，自非被告肉眼所能辨別、判斷，自
      不能因事後發覺系爭支票為偽造即推定被告明之為偽造而
      行使。
      (5)自訴人又稱被告乙○○與買素立共同冒用自訴人之戶口
      名簿及盜刻印章，向台北區中小企業銀行中山分行偽造開
      戶申請書，申請支票存款開戶云云。惟稽諸卷內所有證據
      資料，均未顯示被告乙○○有盜刻印章及偽造文書之犯行
      ，且自訴人迄今亦未能提出任何證據以證明被告乙○○有
      至台北區中小企業銀行中山分行偽造開戶申請書，申請支
      票存款開戶之事，是自訴人所指訴此部份偽造文書之犯行
      ，亦無任何積極證據足資證明。
（四）綜上所述，自訴人所提之證據，尚不能據此證明被告確有
      上開偽造文書及偽造有價證券之犯行，此外，又查無其他
      積極證據足資證明被告乙○○有自訴人所認涉有偽造文書
      及偽造有價證券之罪嫌，而使本院不致有所懷疑，而得確
      信其為真實之程度，揆諸前開說明，自屬犯罪不能證明，
      應為無罪之諭知。
四、詐欺罪部分：
    按刑事訴訟法第319 條第1 項所定得提起自訴之人，係限於
    因犯罪而直接被害之人，必其人之法益由於犯罪行為直接所
    加害，若須待他人之另一行為而其人始受損害者，即非因犯
    罪直接所受之損害，不得提起自訴。（最高法院75年臺上字
    第743 號判例參照）經查本件依自訴人自訴狀所載，被告持
    系爭二紙偽造之支票向案外人盈福股份有限公司行使調現借
    款，以達其詐欺取財之目的云云，則本件詐欺罪之直接被害
    人應係盈福股份有限公司，而非自訴人，依首揭說明，自訴
    人非本件詐欺罪之直接被害人，即不得提起本件詐欺罪之自
    訴，此部份自應依刑事訴訟法第334 條規定諭知不受理。
據上論斷，應依刑事訴訟法第343 條、301 條第1 項、第334 條
判決如主文。
中　　華　　民　　國　　96　　年　　4 　　月　　19　　日
                  刑事第三庭審判長法  官  蔡明宏
                                  法  官  周明鴻
                                  法  官  賴邦元
以上正本證明與原本無異。
如不服本判決，應於判決送達後10日內，向本院提出上訴狀。
                                  書記官  游育慈
中　　華　　民　　國　　96　　年　　4 　　月　　19　　日
